臺灣高等法院高雄分院刑事判決　　　94年度上更(一)字第45號
上　訴　人　臺灣高雄地方法院檢察署檢察官
被　　　告　甲○○
選任辯護人　陳旻沂　律師
上列上訴人因被告偽造有價證券案件，不服臺灣高雄地方法院92
年度訴緝字第243 號中華民國93年6 月17日第一審判決（起訴案
號：臺灣高雄地方法院檢察署74年度偵字第10508 號），提起上
訴，判決後，經最高法院發回更審，本院判決如下：
     主  文
上訴駁回。
     理  由
一、公訴意旨略以：甲○○意圖為自己不法所有，於民國（下同
    ）74年4 月間某日，在其友人乙○○位於高雄市○○○路49
    巷13號之住所內，竊取梁某所有高雄縣鳳山市信用合作社00
    00000 至0000000 號之空白支票15張及印章1 顆，得手後，
    即意圖供行使之用，在竊取之0000000 號空白支票（下稱系
    爭支票）上，偽填發票日74年6 月1 日、面額新台幣（下同
    ）3 萬元，並盜蓋竊取之梁某印章於其上，而後將該支票交
    付姚登榜，以抵付會款，嗣該支票提示後，因梁某掛失止付
    及印鑑不符而未獲付款。嗣經高雄縣票據交換所函送，由檢
    察官檢舉偵辦，認被告甲○○不無涉犯刑法第201 條第1 項
    之偽造有價證券罪嫌云云。
二、按犯罪事實應依證據認定之，無證據不得認定其犯罪事實；
    又不能證明被告犯罪，應諭知無罪之判決，刑事訴訟法第15
    4 條第2 項、第301 條第1 項前段分別定有明文。被害人之
    陳述，固得據為認定犯罪事實之證據資料，即被害人依現行
    刑事訴訟法之規定具有證人之資格，然被害人與一般證人不
    同，其與被告係居於絕對相反之立場，其陳述之目的，在使
    被告受刑事訴追處罰，其所述被害情形，難免有虛偽陳述之
    危險，證明力自較一般證人之陳述薄弱，故被害人縱立於證
    人地位而以前揭方式為指證及陳述，仍須其指陳無瑕疵可指
    ，且與事實相符，始得採為認定被告犯罪之證據（最高法院
    94年度台上字第478 、570 號判決意旨參照）。又刑事訴訟
    法上所謂認定犯罪事實之證據，係指足以認定被告確有犯罪
    行為之積極證據而言，如未能發現相當之證據或證據不足以
    證明，自不能以推測或擬制之方法，以為裁判基礎，亦即，
    倘積極證據不足為不利被告之認定時，即應為有利於被告之
    認定，更不必有何有利之證據，最高法院29年上字第3105號
    、30年上字第816 號、40年台上字第86號判例均揭明此旨。
    公訴人認被告甲○○涉犯偽造有價證券罪，無非以被告經傳
    不到，但查前開支票及印章被竊掛失之事實，業據被害人乙
    ○○指陳明確，並有遺失票據申報書影本附卷可稽，該支票
    被退票亦有高雄縣票據交換所退票理由單在卷可按，支票上
    日期金額上欄之筆跡與證人姚登榜所提出被告簽發之本票上
    之筆跡，由肉眼觀之，即係同一人所寫，勿庸送鑑即可認定
    ，復經證人姚登榜指證支票係被告所交付等情，為其論據。
    但查：
  (一)被告以外之人，於審判外之陳述，除法律有規定者外，不得
    作為證據，刑事訴訟法第159 條第1 項定有明文。而被告以
    外之人包括被害人、告訴人、證人、鑑定人、共同被告等，
    其等於偵查中向檢察官所為之陳述，性質上仍屬傳聞證據。
    本件被害人及證人在檢察官偵查中之陳述，因被告於本院審
    理時已明確表示同意作為證據，本院審酌該言詞陳述當時之
    情況，認為適當，依刑事訴訟法第159 條之5 之規定，應認
    有證據能力，合先說明。
  (二)訊據被告甲○○堅決否認有偽造有價證券之犯行，辯稱：伊
    在74年間移民美國之前，曾在高雄縣鳳山信用合作社服務過
    ，在該合作社服務期間，因工作關係，確曾幫客戶申請領用
    支票，為客戶墊付存款而賺取利息，伊不認識乙○○，沒有
    和他合夥做生意，至於有無幫乙○○申領支票，伊不敢確定
    ，伊確有跟楊安慶的會，參加兩會，均已得標而為死會，但
    伊不認識會員姚登榜，伊標得會款時，均依慣例按活會人數
    簽開本票給會首楊安慶，楊安慶倒會後如何將死會會員交付
    之本票分配給活會會員，伊並不清楚，可確定的是伊並未親
    自將本票拿給姚登榜，該姚登榜持有之伊名義簽發本票確係
    伊簽發；至於他持有之乙○○名義之支票則非伊所簽開，伊
    並未交給姚登榜該支票云云。
  (三)查被害人乙○○係以其所有高雄縣鳳山市信用合作社000000
    0 至0000000 號之空白支票15張（帳號：1-1402號），已於
    74年4 月中旬至5 月初之某日，在高雄市○○○路49巷13號
    自宅失竊為由，乃於74年5 月8 日填具遺失票據申報書，向
    高雄縣鳳山市信用合作社辦理掛失止付，嗣姚登榜於74年6
    月1 日向第一銀行鳳山分行提示系爭支票，經高雄縣鳳山市
    信用合作社於同日以「已經止付」、「印鑑不符」等雙重理
    由退票，高雄縣票據交換所乃依規定函送檢察官偵辦，此有
    高雄縣票據交換所74年6 月8 日高縣票交字第648 號函及函
    附之系爭支票、退票理由單及遺失票據申報書（以上均為影
    本）附卷可參，並經發票人乙○○及支票提示人姚登榜於檢
    察官偵查時陳述明確（見他字第287 號卷），此部分之事實
    ，應堪認定。
  (四)被害人乙○○於檢察官偵查中固指稱：系爭支票係被告所竊
    ，印章及支票均找到了等語（見上開他字卷第10頁），於原
    審行準備程序時並指稱：因系爭支票係被告交付姚登榜，故
    認為支票是被告所偷的，伊支票和印章都放在一起，被告有
    到過伊家等語（見原審卷第55頁），依上被害人之供述，支
    票及印章應係由被害人保管，被告一併將支票及印章偷竊，
    始能偽開系爭支票。然被害人於原審審理時竟又稱：伊請被
    告幫忙申請支票，被告將支票交給伊之後，伊發現支票已被
    撕去2 、3 張，印鑑章是放在被告那裡等語；準此，則似謂
    印鑑章是由被告保管，並無遺失，而被告將領出之支票，擅
    自撕去2 、3 張，亦僅係侵占，並無竊取支票之情形，嗣經
    被告質疑第1 次申領支票時，必須申請人親自到場，經金融
    機關核對無誤後，才會發給支票，且被害人既當面領走支票
    ，伊怎麼可能在其面前撕去1 、2 張支票之情形；被害人旋
    又改稱：伊確實有親自去領支票，當場領得25張支票沒錯，
    但是被告要求由他保管，所以支票是在被告那裡，印章由伊
    保管等語（見原審卷第130 頁），則又與之前所云印章是由
    被告保管之說詞完全相反。被害人於本院前審及本次審理時
    又稱：伊在18年前，因年輕無知，原欲虛設行號申領支票詐
    購財物，經朋友介紹認識被告，成立公司申請支票，由一叫
    溫棟柱之人提供帳戶資金，伊當人頭，被告用伊名義申領支
    票，第1 次請領支票25張，因要培養債信，由伊保管印章，
    被告保管支票，被告簽開支票，要伊之同意蓋章，被告簽開
    支票後，應該是由他兌付，除了系爭3 萬元支票外，並未發
    現有其他支票因未兌付而對伊提出告訴之情形等語。被害人
    前後所供游移不定，是否真實，已有可疑。然被告則堅決否
    認與被害人認識，並與被害人擬合夥經商之情事，且即或被
    害人所述由其與被告分別保管印章、支票而共同簽發支票培
    養債信，欲合夥虛設行號之事實，係屬真實，既係分別保管
    印章、支票，顯係欲防止被告以培養債信為由濫簽支票，被
    告簽開支票後，亦須經被害人之蓋章同意，支票之簽發始算
    完成，觀諸系爭支票上之印章，與本院向高雄縣鳳山信用合
    作社（現為中國信託商業銀行鳳山分行）調閱之被害人當初
    向該社申請支票存款開戶之申請書上所蓋印章及留存印鑑完
    全相符，則系爭支票係由被害人蓋章同意，應無可疑。又所
    謂培養支票債信，乃係支票申領人於領取支票簽開後，支票
    均有兌付，並無帳戶無存款或存款不足致遭退票之情形，以
    利請領之25張用完後再向金融機關申領支票。被害人同意被
    告簽開之支票既皆由被告兌付，顯見培養債信之事係由被告
    負責，只須被告將款項存入帳戶供人提領，被害人即不過問
    ，是被害人應有授權被告簽發支票之意思，殊不能以系爭支
    票因未兌付，致被害人須負票據責任，其為推卸責任，即容
    諉稱空白支票係遭被告偷竊偽造。
  (五)證人姚登榜（已死亡）固於檢察官偵查中證陳：伊與被告共
    同參加會首楊安慶之互助會，各參加2 會，每會5 萬元，被
    告均為死會，而伊則均為活會，嗣該互助會止會，被告乃交
    付2 張面額皆為5 萬元之支票，但屆期退票，被告乃交付系
    爭支票及7 張面額各為1 萬元之本票，用以支付死會會款，
    系爭支票係74年6 月1 日交付等語（見偵字第10508 號卷第
    13頁）。另證人即楊安慶（已死亡）之妻佘美玉亦於原審審
    理中證稱：73、4 年間，伊與楊安慶共同招募互助會，每會
    五萬元，被告與姚登榜均有參加，該互助會中途止會，故要
    求死會會員開票交付伊，再轉交其他活會會員，至於止會後
    被告係活會或死會、止會時間、被告是否曾開支票支付會款
    、被告是否曾交付系爭支票，已不復記憶等語（見上開他字
    卷第10頁）。然被告於74年5 月6 日出境後，迄92年11月29
    日始入境之事實，有內政部警政署入出境管理局93年2 月2
    日境信冉字第09310504440 號函附出入境紀錄附卷可參（見
    原審卷第66頁）。是74年6 月1 日被告應在境外，證人姚登
    榜證陳：被告於74年6 月1 日交付系爭支票等語，即與事實
    不符。另如被告有意偽造系爭支票，並藉此逃避追償，當可
    於系爭支票票據金額欄內填載10萬元即可，何須僅填3 萬元
    ，復交付面額各為1 萬元之本票7 張（發票人均為被告，被
    告坦承均為其簽發），自陷被追償之危險，是證人姚登榜所
    陳，實與常情有違。再者，如被告以系爭支票支付會款，因
    該支票發票人並非被告，係屬客票，收受票據之人不知發票
    人資力情況為何、支票是否為發票人簽發，為免無法求償，
    通常均會要求交付票據之人於支票背面背書，藉以保全債務
    ，然觀之系爭支票，並無被告背書，則證人姚登榜所陳，是
    否屬實，已非無疑。從而，因證人姚登榜之證詞已有瑕疵，
    且證人佘美玉亦無法確定被告是否曾轉交系爭支票予證人姚
    登榜，是尚難因證人姚登榜之證述，即為被告不利之認定。
  (六)此外，原審經被告同意後，由被告當庭填寫與系爭支票記載
    相關之文字，並連同系爭支票、前開本票7 紙送請鑑定，惟
    鑑定後，或因支票影本欠缺清晰、筆跡書寫時間相隔久遠；
    或因支票係屬影本，其上字跡係由碳粉成像，並非以筆直接
    接觸紙面所形成，致難以精確認定字跡之筆鋒、筆力、筆速
    、筆序等運筆特性，且供參字跡值量又不足（庭寫字跡因恐
    有做作失真之虞，不宜作為比對之唯一依據），故歉難鑑析
    等情，有內政部警政署刑事警察局93年3 月19日刑鑑字第09
    30060823號、法務部調查局93年4 月5 日調科貳字第093001
    35550 號函附卷可憑。因系爭支票僅存影本，且被告已出境
    18年，並無相關中文文書足資參酌，基於在模仿筆跡之下，
    單憑肉眼，實無法判斷真偽，而本件並無法排除模仿筆跡之
    可能，在被告利益之考量下，尚無法認定系爭支票係被告所
    簽發，且縱係被告所簽發，因係經被害人之授權為之，已如
    前述，並不能以支票係被告簽開，即認被告應負偽造有價證
    券罪責。
  (七)綜上，被告應無偽造有價證券之犯行，尚難論以該罪。此外
    ，復查無其他積極證據證明被告有上開犯行，被告被訴涉犯
    偽造有價證券罪，尚屬不能證明。
三、原審就被告被訴偽造有價證券罪部分，因而諭知被告無罪，
    經核並無不合，檢察官上訴意旨以：被告矢口否認曾認識被
    害人，顯係欲脫罪，且如未犯罪，何需逃亡18年云云，指摘
    原判決諭知被告無罪為不當，惟被告所述其與被害人並不認
    識之情，縱有不實，然既無證據證明被告有竊取支票偽開支
    票之事實，亦不能執其前開所供非實，即推論其有檢察官起
    訴之犯行。又被告早於74年5 月6 日即合法出境赴美國定居
    ，斯時本案尚未繫屬，系爭支票亦尚未到期，如何能指其係
    畏罪逃亡？且被告於去國18年後，因得悉被通緝，即委請律
    師查詢，未消極的等待時效完成即決定回國，且向原審法院
    呈報回國報到之班機時間，嗣每次開庭時均到庭應訊，其多
    次往返美國之長途飛行勞累及鉅額機票費用之支出，所為何
    事？應係欲以其行動表明清白，是檢察官認被告去國18年係
    畏罪逃亡，應屬無據，檢察官上訴核無理由，應予駁回。
四、被告被訴竊盜部分，業經原審諭知免訴確定，故不另論列，
    附此明。
據上論斷，應依刑事訴訟法第368條，判決如主文。
本案經檢察官朱文彬到庭執行職務。
中　　華　　民　　國　　94　　年　　5 　　月　　24　　日
                  刑事第四庭    審判長法　官  蕭權閔
                                      法　官  李嘉興
                                      法　官  陳吉雄
以上正本證明與原本無異。
如不服本判決應於收受本判決後10日內向本院提出上訴書狀，其
未述上訴理由者，並得於提起上訴後10日內向本院補提理由書
狀（均須按他造當事人之人數附繕本)「 切勿逕送上級法院」。
中　　華　　民　　國　　94　　年　　5 　　月　　25　　日
                    　　　            書記官  梁美姿
                                               ＫＡ
